臺灣臺北地方法院民事裁定　　　　　 100年度消債更字第75號
聲　請　人
即　債務人　黃慶純
代　理　人　李勇三律師
上列當事人聲請消費者債務清理事件，本院裁定如下：
    主  文
聲請人黃慶純自中華民國一○○年十一月三十日下午五時起開始
更生程序。
命司法事務官進行本件更生程序。
    理  由
一、按債務人不能清償債務或有不能清償之虞者，得依本條例所
    定更生或清算程序，清理其債務；法院開始清算程式之裁定
    ，應載明其年、月、日、時，並即時發生效力；法院裁定開
    始更生或清算程序後，得命司法事務官進行更生或清算程序
    ，消費者債務清理條例（下稱消債條例）第3條、第83條第1
    項、第16條第1 項分別定有明文。而消債條例之麼法目的，
    乃在於使陷於經濟上困境之消費者，得分別情形依重建型債
    務清理程序或清算型債務清理程序清理債務，藉以妥適調整
    債務人或債權人及其他利害關係人之權利義務關係，保障債
    權人之公平受償，並謀求消費者經濟生活之更生機會，」而
    健全社會經濟發展。準此，債務人若能透過債務清理程序解
    決債務，且客觀上並無濫用更生或清算程序等可能致生道德
    上風險之情事，則自應令其有進入債務清理程序之機會。又
    所謂「不能清償債務」，係指債務人因欠缺清償能力，對已
    屆期之債務，全盤繼續處於不能清償之客觀經濟狀態者而言
    。至所謂「有不能清償之虞」，則係指依債務人之清償能力
    就現在或即將到期之債務，有不能清償之蓋然性或可能性。
    易言之，債務人之狀態如置之不理，客觀上得預見將成為不
    能清償之情形而言，此將來發生不能清償之事實，不必達到
    高度之確信。
二、本件聲請意旨略以：聲請人因信用卡契約、信用貸款而負債
    務，並有不能清償債務或有不能清償之虞，故於消債條例施
    行後，曾以書面向最大債權金融機構請求共同協商債務清償
    方案，經債權銀行提出180 期、利率5 ％、每期還款新臺幣
    （下同）6347元之協商還款方案，惟因債權銀行不同意延緩
    強制執行，而遭債權銀行以未能接受顯足以負擔之還款方案
    為由，致使協商不成立。又聲請人自陳每月薪資約2 萬5000
    元，若遭債權銀行及行政執行處執行扣薪三分之一後，每月
    僅餘約1 萬6600元以供最低生活費用之支出，實無能力再負
    擔還款協議之金額，是聲請人實無法負擔債權銀行所提出之
    協商方案，雙方無法達成協議，債權銀行並開立協商不成立
    通知書付予聲請人。另聲請人無擔保或無優先權之債務總額
    未逾1200萬元，復未經法院裁定開始清算程序或宣告破產，
    爰依法聲請更生。
三、經查：
    (一)聲請人前向各金融機構辦理消費貸款、信用卡契約等致積
      欠無擔保債務136 萬1281元，因無法清償債務，而於消債
      條例施行工，曾以書面向最大債權金融機構澳盛銀行請求
      共求協商債務清償方案，但因債權銀行不同意延緩強制執
      行程序，遭債權銀行以未能接受顯足以負擔之還款方案為
      由，致使協商不成立，此有前置協商不成立通知書、本院
      96年度執丁字第16499號執行命令、本院100年度司執字第
      3863號執行命令、法務部行政執行署臺北行政執行處執行
      命令、財團法人金融聯合徵信中心前置協商專用債權人清
      冊要當事人綜合信用報告等附卷可稽，堪認上情屬實。
    (二)聲請人陳稱其自99年9 月起任職保誠人壽保險股份有限公
      司，為保險業務員推銷招攬人壽保險業務，薪資分為底薪
      及業績獎金，底薪部分目前為每月2 萬5000元，此據聲請
      人提出99年度綜合所得稱各類所得資料清單、99年9 月至
      100 年5 月薪資單、玉山銀行存摺影本等件為佐（見本院
      卷第25頁、第57至65頁、第68至72頁），足堪信為真實；
      至業績獎金部分，依其所提出之獎金明細所載（見本院卷
      第56頁），據以核算聲請人自任職以來迄至聲請本件更生
      止之業績獎金及年終獎金，聲請人平均每月收入約為8512
      元。復衡以聲請人所提出本院96年執丁字第16499 號執行
      命令、100 年司執字丁第3863號執行命令、及法務部行政
      執行署臺北市行政執行處95年牌稅執字第41620 號執行命
      令所示（見本院卷第18至23頁），聲請人於第三人保誠人
      壽保險股份有限公司之每月薪資遭強制執行三分之一，每
      月遭強制扣取之金額約為8333元，亦有聲請人提出之薪資
      單可據（見本院卷62至65頁）。職是，本院應以2 萬5179
      元（計算式：2 萬5000元＋8512元－8333元＝2 萬5179元
      ）為聲請人每月平均實際所得而計算其償債能力，併為認
      定聲請人有無不能清償債務或不能清償之虞。
    (三)而依聲請人提出之財產及收入狀況說明書所載，其聲請更
      生前二年內每月生活支出為房屋租金5000元、伙食費1 萬
      1000元、勞健保費1207元、交通費1320元、手機費1500元
      、教育費500 元，每月合計支出約2 萬527 元，且此為聲
      請人與受扶養人即其子李右元二人共同生活之每月支出。
      惟聲請人就前開必要生活支出部分，並未提出全部憑證以
      資證明，本院尚無從審酌是否均屬必要之費用，此部分因
      消費者債務清理條例之立法目的，係為使不幸陷入經濟困
        境之人得以清理債務、重建生活，並在清理過程中能保
      有符合人性尊嚴之最低基本生活，而非維持債務人過去慣
      常之寬逸生活，是於評估債務人是否有不能清償或履行原
      協商方案是否顯有重大困難時，並非由聲請人任意主張其
      基本生活費用之數額，否則將造成揮霍無度以致清償能力
      降低，反而易使更生程序無從進行，因此本院認聲請人每
      月必要生活費用之支出，應以行政院主計處公告之100 年
      度新北市平均每人每月最低生活費1 萬792 元為計算（乃
      以每年家庭收支調查，計算出平均每人每月消費支出之60
      ％作為最低生活費），始為合理。至於，聲請人與其子李
      右元共同生活部分，依民法第1089條規定，應由聲請人與
      其生父共同分擔對未成年子女之扶養義務，是關於聲請人
      兒子每月必要生活支出，即應以5396元為適當（計算式：
      1 萬792元÷2＝5396元）。準此，聲請人與其子共同生活
      之每月所必要生活支出，合計為1萬6188元。
    (四)承前，聲請人平均每月實際收入於扣除遭強制執行後之金
      額既約為2 萬5719元，並另扣除其每月必要生活費用1 萬
      6188元後，其餘額為8991元（計算式：2 萬5719元－1 萬
      6188元＝8991元），而聲請人目前債務總額為136 萬1281
      元，以上開餘額按月攤還結果，如不計利息，約13年期間
      始能清償完畢，如加計利息負擔，其還款年顯然更長，且
      該償債年限更將使聲請人生活長期陷入窘境，於其目前身
      心狀況俱有不良影響，顯已有違消債條例協助債務人重建
      更生之立法本意。況縱認以聲請人之前開餘額8991元，尚
      堪負擔最大債權金融機構所提出之前置協商還款方案，即
      每月償還6347元，經扣除後，聲請人每月僅餘2644元元，
      但以吾人生活經驗中，每月因孝親、結婚或喪葬之送迎往
      來、同事聚餐等等，勢必無任何收據可資佐證，但基於臺
      灣重人情之社會倫理，該等支出勢不可免；且消債條例既
      係為使消費者在清理債務之過程中，仍應維其人性尊嚴與
      生活，並非將聲請人隔絕於社會之外，自應考慮每月可能
      因家庭或社會活動而致可能之支出；遑論，社會生活過程
      中往往尚有其他不可預見且必要之意外支出。是本院認衡
      以前揭所餘金額2644元，實不足另負擔聲請人日常生活中
      未能提出收據或不可預見之支出及費用，自應堪認聲請人
      之債務大於財產，而有不能清償債務或不能清償之虞之情
      事。
四、綜上所述，聲請人係一般消費者，並未從事營業活動，其已
    達不能清償債務或有不能清償之虞之程度，其中無擔保或無
    優先權之債務未逾1200萬元，復未能與債權銀行達成前置協
    商還款方案，且未經法院裁定開始清算程序或宣告破產，又
    查無消債條例第6 條第3 項、第8 條或第46條各款所定駁回
    更生聲請之事由存在，則聲請人聲請更生，即應屬有據。本
    件聲請人更生既經准許，爰並依上開規定命司法事務官進行
    本件更生程序。
五、至於聲請人於更生程序開始後，應另提出足以為債權人會議
    可決或經法院認為公允之更生方案以供採擇，俾免更生程序
    進行至依消費者債務清理條例第61條規定應行清算之程度，
    故聲請人應禁止貪圖享受，需克己自持、節制慾望，不得為
    非必要生活之消費支出；又本件司法事務官於進行更生程序
    、協助債務人提出更生方案時，應注意更生方案需酌留債務
    人生活上應變所需費用，並依社會常情衡量債務人之償債能
    力，依此協助債務人擬定公允之更生方案，始符消費者債務
    清理條例重建債務人經濟生活之立法目的，附此敘明。
六、爰依首揭條文裁定如主文。
中    華    民    國  100    年    11    月    30     日
                  民事第二庭    法  官  趙子榮
以上正本係照原本作成。
本件不得抗告。
本裁定已於100 年11月30日下午5時公告。
中    華    民    國  100    年    11    月    30     日
                              書記官  謝榕芝